【裁判字號】    94,交聲,434
【裁判日期】    950227
【裁判案由】    聲明異議
【裁判全文】
臺灣臺南地方法院交通事件裁定         94年度交聲字第434號
移送機關    交通部公路總局嘉義區監理所臺南監理站
受處分人
即異議人    乙○○
                      號601.
上列受處分人因違反道路交通管理處罰條例案件，對於交通部公
路總局嘉義區監理所臺南監理站民國94年9月16日所為之裁決處
分（處分案號：嘉監南字第裁74-Z00000000號）聲明異議，本院
裁定如下：
    主  文
原處分撤銷。
乙○○不罰。
    理  由
一、本件聲明異議意旨略以：受處分人即異議人乙○○被警舉發
    於民國94年8月1日20時46分許，駕駛牌照號碼2828-ME號自
    小客車在國道3號公路南向257.2公里處，經雷射測速儀器測
    定行速128公里，限速110公里，超速18公里，經臺南監理站
    以嘉監南字第裁74-Z00000000號裁決書裁罰異議人新臺幣3
    千元，並記違規點數1點。異議人承認有超速，惟問題癥結
    在於執勤員警取締過程是否違法，如係違法，則依毒果子理
    論，違法取得之證據不得為處罰之依據，國道每隔4至5公里
    即設有一避車彎供警察公務執行所用，此設計原意便是考慮
    執法者與被取締者之安全，現員警不此之圖，巡邏車於夜間
    停置路肩，是輕忽玩法。避車彎中執勤，即使不設警告牌、
    警示燈，都是合法，因無安全顧慮，但路肩不同，如在白天
    ，尚有可原，因警車三斑紋易於識別，但晚上無路燈，無警
    示燈之狀態下，絕對容易發生危險，執法者豈能不知。南下
    257.2公里處無路燈，非避車彎、非交流道斑馬線，異議人
    簽名時尚須靠在護欄為之，攔停時交警亦告知異議人「危險
    ，不要下車」。試問既知危險，何以仍在此危險處執勤，是
    安全重要，還是業績重要？警車於269公尺處測得異議人超
    速，收起測速槍，開警示燈，再揮旗攔車，兩者相距已不及
    200公尺，以當時車速只有不到5秒反映時間，當時異議人車
    在最內車道，必須連續變換3次車道，才能停靠路肩，險象
    環生，依理警車當亮燈駛出，緩慢引導違規車至安全處所（
    如避車彎）執行取締告發，才是安全執法。員警便宜行事，
    罔顧違規車與其他車道用路人之安全。綜上所述，異議人目
    的不在辯駁自身無過，意在點出執法者便宜行事，知法違法
    之不可取，藉由毒果子之法律論點，導正交警做出最適切的
    執法原則，才是保障全體用路人之安全，是幸！異議人對臺
    南監理站上開處分不服，為此聲明異議。
二、按汽車行駛於高速公路或設站管制之道路，而不遵管制之規
    定者，處汽車駕駛人新臺幣3千元以上6千元以下罰鍰，並記
    違規點數1點，道路交通管理處罰條例第33條第1項、第63條
    第1項第1款固定有明文。又本件受處分人即異議人乙○○於
    於94年8月1日20時46分許，駕駛2828-ME號自小客車在國道3
    號公路南向257.2公里處，經警以雷射測速儀器測定行速128
    公里，限速110公里，超速18公里之事實，有內政部警政署
    國道公路警察局第七警察隊94年8月1日公警局交字第Z00000
    000號舉發違反道路交通管理事件通知單附卷可稽，異議人
    對於其有超速之行為亦不否認。惟查：
(1)、按「不法取得之原始證據」如譬為「毒樹」，則「其衍生證
    據」即是「毒樹之果實」，為毒樹之證據既無證據能力，則
    因其毒樹而衍生之證據自應一併禁止使用，此一「禁止使用
    非法取得之證據來取得其他證據」之原則，斯即為「毒樹果
    理論」。
(2)、查本件交通違規超速之取締，舉發之警員在舉發前係將巡邏
    車停在國道3號公路南向257.2公里處之路肩，未開啟警示燈
    ，僅開啟巡邏車之大燈，業據證人即舉發之警員甲○○於本
    院94年11月16日調查時到庭證述明確，其並證稱「依規定沒
    有要攔檢超速的車子的話，車上的警示燈可以不用打開，攔
    檢才要打開」等語。又查證人甲○○所屬之內政部警政署國
    道公路警察局第七警察隊94年8月26日公警七交字第0940771
    495號函亦謂：依據高速公路交通管制規則第9條、第12條，
    執行任務之警備車於路肩行駛、倒車、停車等得不受限制，
    並謂在未發現違規行為而無執行攔停違規車輛情況前，未開
    啟警示燈並無違反勤務規定，惟為確保行車安全，發現交通
    違規欲執行攔停違規車輛動作時，則應先開啟警示燈再予攔
    停，警政署均訂有明文云云，有上開公函附卷可稽。足見本
    件交通違規超速之取締，舉發之警員在舉發前係將巡邏車停
    在國道3號公路南向257.2公里處之路肩，僅開啟巡邏車之大
    燈而未開啟警示燈，應無疑義。
(3)、惟查高速公路交通管制規則第9條第1項係對汽車【行駛】高
    速公路不得有該項所列之15款行為（其中包括在路肩行駛、
    倒車），並於同規則第9條第2項對於執行任務之警備車，例
    外規定得不受第1項第1款至第5款之限制（其中包括在路肩
    行駛、倒車）。又高速公路交通管制規則第12條第1項係對
    汽車【行駛】高速公路，不得在路肩【停車】，並於同規則
    第12條第2項對於執行任務之警備車，例外規定得不受第1項
    之限制，【但應依規定裝置明顯標識】。亦即，【執行任務
    之警備車在高速公路之路肩停車時，應依規定裝置明顯標識
    】。再參考高速公路交通管制規則有關汽車行駛高速公路，
    其車道之使用，依同規則第8條第6款之規定，執行任務之警
    備車必要時得不受車道使用之限制，【但應依規定裝置明顯
    警示標識】（因已有此款規定，因此同規則第9條第2項只對
    執行檢修或拖吊任務之車輛規定「應依規定裝置明顯警示標
    識」，對於執行任務之警備車有關此一規定，因已含攝在本
    條款之故，因此同規則第9條第2項未再重複規定）。而對於
    警察之巡邏車而言，所謂之明顯警示標識，當然是指警示燈
    而言（警車之斑馬紋僅是表示係屬警察巡邏車之表徵之一，
    並非警示標識）。又警示燈於高速公路路肩執行任務時即應
    開啟，否則無從彰顯、辨識，即未符合「明顯」之要件。準
    此，檢視上開證人甲○○之證言及其所屬之內政部警政署國
    道公路警察局第七警察隊94年8月26日公警七交字第0940771
    495號函，足見其等對於上開高速公路交通管制規則所規定
    之含義，均有誤會。
(4)、依上開高速公路交通管制規則之規定，警備車於【執行任務
    時】，始得在高速公路之路肩行駛、停車，若非執行任務則
    縱係警備車亦不得在高速公路之路肩行駛、停車，本件舉發
    警員所駕駛之巡邏車，當時停在國道3號公路南向257.2公里
    處之路肩，其任務係在取締交通違規之車輛駕駛人，則顯然
    係在執行任務，即應開啟警示燈，何況本件之執行任務係在
    夜間，更應開啟警示燈，一面表示警察執行任務之合法性，
    一面警告路肩停有車輛以避免危險之發生。詎本件舉發之警
    員並未依此辦理，其執行任務之方法顯然違法（即手段違法
    ）。考舉發之警員之所以不開啟警示燈及其所屬之機關容認
    此一行為而不加以改進（上開函文謂在未發現違規行為而無
    執行攔停違規車輛情況前，未開啟警示燈並無違反勤務規定
    ，惟為確保行車安全，【發現交通違規欲執行攔停違規車輛
    動作時】，則應先開啟警示燈再予攔停），仍以「發現交通
    違規欲執行攔停違規車輛動作時」為開啟警示燈之準點，而
    非以警備車「在路肩行駛、停車時」為開啟警示燈之準點，
    無非為避免事先被違規之汽車駕駛人發覺，導致駕駛人逃過
    被舉發處以罰鍰、記點等之處罰，以致採取此一措施。惟取
    締高速公路之汽車駕駛人交通違規，其主要目的係在要求汽
    車駕駛人遵守高速公路交通管制規定，以【防免因汽車駕駛
    人之違規而發生交通事故，導致高速公路之使用人（包括違
    規之駕駛人、車上乘客及其他之駕駛人及乘客等）發生生命
    、財產上之損失】，而非在於要讓違規之汽車駕駛人無法避
    免被警察鎖定違規，從而無法避免被處以罰鍰、記點等之處
    罰，更非要因此而提高警察取締交通違規之業績。而以違規
    之汽車駕駛人無法避免被罰鍰、記點等之處罰或警察取締交
    通違規之業績與高速公路之使用人之生命、財產相比，顯然
    微不足道。警察於發現交通違規欲執行攔停違規車輛時才開
    啟警示燈再予攔停，常導致違規之汽車駕駛人在高速下不知
    警察所指示之違規車輛為何車，更常因靠邊停車之距離不足
    ，在高速且車輛流量頻繁下，變換車道再停靠路肩受檢時，
    不免險象環生，是從其執行之手段與執行之目的相比，亦顯
    示出其不合目的性（因對於取締高速公路違規之目的性有所
    誤認，以致其執行之手段不合目的性）。
(5)、依上開所示，本件警察之舉發行為顯然違法，惟本件舉發並
    無「不法取得之原始證據所衍生之證據」（即所謂「毒樹之
    果實」）之問題，與「毒樹果」之情形不符。然警察之舉發
    行為既然違法，且警察機關無改進之意願，【為保障高速公
    路之使用人之生命、財產】之更高目的，警察測速後所載之
    舉發單（本件並無雷射測速之照片或攝影）為「不法取得之
    原始證據」（即為「毒樹」），應無證據能力，縱異議人乙
    ○○自白其有超速，在未有其他合法之證據佐證其有超速行
    為之情況下，仍不能單憑其上開自白而認定其有超速行為而
    予以處罰。
三、綜上所述，異議人之異議為有理由，原處分於法尚有未合，
    應由本院裁定將原處分撤銷，並另為異議人不罰之諭知，以
    資適法。
四、據上論斷，應依道路交通案件處理辦法第20條前段，裁定如
    主文。
中    華    民    國    95    年    2    月    27     日
                   交通法庭   法  官  林勝利
以上正本證明與原本無異。
如不服本裁定應於送達後5日內向本院提出抗告狀。
                              書記官  陳金堂
中    華    民    國    95    年    2    月    27    日


司法院資訊處製作；財團法人民間司法改革基金會備份。
